【裁判字號】    99,消債更,227
【裁判日期】    990713
【裁判案由】    聲請更生程序
【裁判全文】
臺灣高雄地方法院民事裁定           99年度消債更字第227號
聲  請  人  甲○○
上列當事人因消費者債務清理事件聲請更生，本院裁定如下：
    主  文
聲請駁回。
聲請費用新台幣壹仟元由聲請人負擔。
    理    由
一、聲請意旨略以：聲請人即債務人積欠如附表所示債權人款項
    共計新台幣（以下同）280 萬2777元，又其每月收入業經法
    院強制執行扣款後，猶須支應個人生活及母親與子女扶養費
    用，顯已無力清償債務。又伊先前雖與附表編號至所示
    債權銀行達成前置協商，但因另有積欠編號所示債務未能
    併予協商，且經法院予以強制執行扣款在案，只能放棄前置
    協商之履約，無法再依前開協議內容履行，至於銀行陳報聲
    請人仍繼續繳款、尚未毀諾云云，實係因法院扣款程序所致
    ，並非聲請人逕以現金繳納。為此爰依法聲請裁定准予更生
    等語。
二、按債務人與金融機構協商成立者，不得聲請更生或清算，但
    因不可歸責於己之事由，致履行顯有重大困難者，不在此限
    ；本條例施行前，債務人依金融主管機關協調成立之中華民
    國銀行公會會員辦理消費金融案件無擔保債務協商機制與金
    融機構成立之協商，準用前項之規定，消費者債務清理條例
    （以下稱本條例）第151 條第5 項、第6 項分別定有明文。
    衡諸債之關係乃以當事人間信賴關係為基礎，為社會經濟組
    織之重要支柱，故當事人在從事法律行為追求自己之利益之
    際，亦應顧及對方利益，並考量債權債務在社會上之經濟作
    用，本於誠實信用原則進而行使債權及履行債務。是對於已
    陷入經濟上困境之消費者，若任其於惡性循環之債務窘境中
    自生自滅，勢將衍生嚴重社會問題，難以維持安定之社會經
    濟秩序，故為兼顧債權人、債務人雙方之利益，對陷於經濟
    上困境之消費者，乃允其於本條例施行後，得選擇以重建型
    之更生程序或清算型之清算程序清理其債務，藉以妥適調整
    債務人與債權人及其他利害關係人間之權利義務關係，保障
    債權人獲得公平受償，並謀求消費者經濟生活之重建復甦機
    會。惟針對先前業與金融機構成立協商者，若非因不可歸責
    於己之事由，致履行顯有重大困難，僅係為圖謀減免債務而
    不為債務之履行，自有違債權契約之誠信本旨，故依本條例
    第151 條第6 項準用同條第5 項前段規定，即不得聲請更生
    或清算，如此方能避免債務人意圖規避原定債務清償方案所
    定條件，試圖利用本條例所定更生或清算方案藉以減免個人
    債務之道德風險。準此，一旦債務清償方案成立後，應由債
    務人按原約定條件按期履行，僅於協商成立後發生情事變更
    ，在清償期間收入或收益不如預期，致該方案履行困難甚或
    履行不能，因不可歸責於己，始能准許債務人再行聲請更生
    或清算，藉以防止債務人任意毀諾已成立之協商內容，濫用
    更生或清算之裁判上債務清理程序。故所謂「不可歸責於己
    之事由」應係指客觀上聲請人面臨支出增多、收入或收益減
    少等情事要非其成立協商之際所能預期，諸如物價上漲而成
    本增加、家屬患病等以致支出增加，或因病無法工作、僱佣
    之公司倒閉或裁員、失業、減薪等因素以致收入減少，均屬
    之，合先敘明。
三、本件聲請人前依本條例與附表編號至所示中國信託銀行
    等債權人進行協商並達成分期還款協議，同意自民國99年5
    月10日起、共計135 期、按利率5.5 % 計算、每月繳納1 萬
    5000元之方式（以下稱系爭協商方案）償還此部分債務，然
    聲請人僅依約履行至99年6 月止（共計2 期），其後即未再
    依協議內容繼續還款等情，業有債權人清冊、前置協商機制
    協議書及本院公務電話紀錄各1 件在卷可稽（參見本院卷第
    8 至12、175 頁）各1 件在卷可稽，是此部分事實應堪採認
    。惟查：
  (一)本件業據聲請人自承其任職於高雄縣政府警察局湖內分局擔
    任員警一職，又依卷附聲請人所提出薪資明細表記載其每月
    應發薪資總額為5 萬2360元（參見本院卷第46至47頁）。至
    聲請人現時雖另由部分債權人向法院申請強制執行而予扣3
    分之1 （即1 萬7453元），然鑑於此舉亦將同時減少部分既
    存債務暨利息繼續發生，故針對是否償債能力一節仍應以聲
    請人原有收入數額為斷。故本院乃認應以其上述每月平均收
    入5 萬2360元作為認定標準為當。
  (二)其次，附表編號所示債權人匯誠第一資產管理股份有限公
    司雖未併予參與系爭協商方案，然該債權人現時已向本院聲
    請參與強制執行（參見本院卷第101 至102 頁），又參以其
    餘附表編號至所示債權人先前既與聲請人已達成前置協
    商在案，依法即不再參與強制執行，而將改依系爭協商方案
    （每月還款1 萬5000元）按月受償，故上述法院扣款1 萬74
    53元當可全數用以清償附表編號所示債務，再佐以此部分
    債務業據債權人函覆本金與適用利率俱如附表所示（每月約
    須負擔利息7472元），顯見附表編號所示債務除得依上述
    扣款金額按月清償剩餘債務所衍生之利息外，尚得逐步清償
    債務本金藉以減少整體債務數額。故承上所述，茲依聲請人
    每月收入數額減去法院扣款（用以清償附表編號所示債務
    ）及系爭協商方案（用以清償附表編號至所示債務）所
    定償債金額後，尚餘1 萬9907元可資運用（5 萬2360元－1
    萬7453元－1 萬5000元＝1 萬9907元，此部分尚不包括年終
    、考績或其他獎金扣款餘額）。
  (三)再者，聲請人前於99年5 月間與債權人成立系爭協商方案之
    際，有關扶養母親及子女等法定扶養義務狀態均已存在，衡
    情其是時理應慎重考量自身經濟條件、收入多寡（包括固定
    與非固定收入）、債務清償能力及債權人所提償債條件等諸
    多因素後，始行同意依系爭協商方案成立還款協議。況參諸
    消債條例制度意旨本在於調整債權人與債務人間之權利義務
    關係，並保障債權人之公平受償機會，理應適度限制債務人
    生活條件，故審判實務雖有多以內政部社會司所定年度最低
    生活標準作為判斷依據，然若債務人同意捨卻部分權益以期
    早日清償債務或藉此機會爭取更佳之償債條件（例如債權人
    同意免息或改以低利率計算），亦應屬契約自由之範疇，倘
    非約定內容明顯害及債務人維持基本生活標準之人性尊嚴，
    甚而有其他違反法律規定或公序良俗之不當情事，法院實未
    可逕予過度審查，否則無異變相課予其他勤勉誠實、願意承
    擔相類還款條件之債務人更高契約義務，更有悖於社會公平
    正義。是依聲請人上述償債情況觀之，其每月尚餘約1 萬99
    07元可資運用分配，數額雖屬非鉅，然相較於我國內政部所
    公告99年度高雄市低收入戶最低生活費用每人每月1 萬1309
    元之生活標準及勞工委員會所定基本工資1 萬7280元而言，
    已非明顯過苛。又縱令此舉將不免使聲請人暨其家屬既有生
    活條件產生重大變化，惟審諸本條例立法目的本即為使不幸
    陷入經濟困境之人得以清理債務、重建生活，並在清理債務
    過程中能適度保有符合人性尊嚴之最低基本生活所需，而非
    維持債務人過去慣常之寬裕生活型態，否則債務人一方面既
    因原本生活模式以致負有龐大債務而無力清償，他方面若仍
    容許其繼續延續既有生活標準，非僅有悖於本條例意旨，更
    係將債務人因個人浪費或財務管理失控之風險不當轉嫁予金
    融機構負擔，顯非公允。故本院參以聲請人先前既已同意犧
    牲部分個人權益以期達成系爭協商方案，則本件尚難認有系
    爭協商金額過高、以致聲請人事後無法繼續履約之情事。
四、綜上所述，聲請人前於99年5 月間成立系爭協商方案後，直
    至同年7 月即因毀諾而未能依約繼續還款，然其既未能舉證
    證明果有基於情事變更或不可歸責於己之事由，以致繼續履
    行系爭協商方案發生重大困難，復佐以聲請人既有固定收入
    ，縱使偶有困難以致一時未能依約履行，自應透過個別債權
    銀行協商程序以謀適當解決，要非可違反誠信原則而逕行毀
    諾。是本件自難認定聲請人所為更生聲請已具備本條例第15
    1 條第5 項所定要件，故其向本院聲請准予更生云云，洵非
    有據，應予駁回。
五、依消費者債務清理條例第8 條、第15條，民事訴訟法第78條
    ，裁定如主文。
中    華    民    國    99    年    7     月    13    日
                  民事第六庭  法  官  陳明呈
上為正本係照原本作成
如不服本裁定，應於裁定送達後10日內，以書狀向本院提出抗告
，並繳納抗告費新臺幣1 千元
中    華    民    國    99    年    7     月    13    日
                              書記官  黃靖媛
附表（單位：新台幣）：
┌──┬──────────┬───────┬────┬───────┐
│編號│債權人              │債務本金      │適用利率│每月應付利息  │
├──┼──────────┼───────┼────┼───────┤
│  │中國信託銀行        │2萬3865元     │5.5%    │              │
│    │                    ├───────┼────┤              │
│    │                    │35萬8343元    │5.5%    │              │
│    │                    ├───────┼────┤              │
│    │                    │8萬1115元     │5.5%    │依系爭協商方案│
├──┼──────────┼───────┼────┤每月合計還款1 │
│  │澳盛銀行            │36萬856元     │5.5%    │萬5000元      │
├──┼──────────┼───────┼────┤              │
│  │陽信銀行            │31萬5280元    │5.5%    │              │
├──┼──────────┼───────┼────┤              │
│  │萬泰商業銀行        │20萬974元     │5.5%    │              │
├──┼──────────┼───────┼────┤              │
│  │永豐商業銀行        │16萬8748元    │5.5%    │              │
├──┼──────────┼───────┼────┼───────┤
│  │匯誠第一資產管理股份│44萬8328元    │20%     │7472元        │
│    │有限公司            │              │        │              │
└──┴──────────┴───────┴────┴───────┘

司法院資訊處製作；財團法人民間司法改革基金會備份。
